---
contributors:
- LiChuang Huang
title: "Bioinformatics"
date: "2023-04-30T16:26:03+00:00"
lastmod: "2023-04-30T16:26:06+00:00"
draft: false
images: []
menu:
  docs:
    parent: "notes"
weight: 1001
toc: true
---

```{r setup, include = F}
devtools::load_all("~/utils.tool/")
knitr::opts_chunk$set(eval = F, echo = F)
```

## Prologue

...

## Sequence database

>- [GenBank](http://www.ncbi.nlm.nih.gov/)
>- [EMBL-Bank](http://www.ebi.ac.uk/)
>- [DDBJ](http://www.ddbj.nig.ac.jp/)

```{r, eval = F, echo = F}
data <- as_network(c("INSDC:GenBank,EMBL-Bank,DDBJ",
  "GenBank::EMBL-Bank", "EMBL-Bank::DDBJ"), "fr", 1:10)
p.lst <- flowChart(data, 1.5)
smallsvg(p.lst[[7]], "fig1.svg")
```

```{r eval = T, echo = F, results = "asis"}
inclu.fig.ht2("figs/fig1.svg", "INSDC")
```

```{r}
data <- as_network(c("Entrez:GenBank,Tracking_Archives,SRA"))
p <- flowChart(data)
smallsvg(p, "fig2.svg", 5, 2)
```

```{r eval = T, echo = F, results = "asis"}
inht2("figs/fig2.svg", "Entrez system")
```

### GenBank

- Genome DNA Database
    - STSs 序列标签位点
    - GSSs 基因组勘测序列
    - HTGS 高通量基因组序列

- RNA level
    - cDNA Database
    - ESTs 表达序列标签
    - UniGene

### RefSeq

为每一个基因的正常（无突变）传录本和正常的蛋白质产物提供最有代表性的序列。

### CLI Tool: EDirect

><http://www.ncbi.nlm.nih.gov/books/NBK179288/>

```{bash, echo = T}
esearch -db pubmed -query "pevsner j AND gnaq" | efetch -format docsum
```

### BioMart

...

## Dual Sequence Matching

### Concept

- 同源性
- 空位
    - 起始空位
    - 延伸空位
- ...

### Margaret Dayhoff

Margaret Dayhoff (1966, 1978)

1. PAM: 可接受点突变
2. f: 氨基酸出现的频率
3. 氨基酸的相对突变率
4. 进化距离为1PAM的突变概率矩阵
5. PAM250和其他PAM矩阵
6. 相关优势值矩阵
7. 对数优势值矩阵

### Algorithms

#### Global

- Needleman-Wunsch (1970)

#### Local

- Smith-Waterman (1981)
- BLAST (1990)
- FASTA (1988)

### Signifiant

E-value...

## BLAST

### Program

- BLASTP: protein -> protein
- BLASTN: DNA -> DNA
- BLASTX: DNA -> protein
- TBLASTN: protein -> DNA
- TBLASTX: DNA -> DNA

### Parameters

- Query, e.g., FASTA
- Limit by Entrez Query, ...
- Max target sequence, ...
- Short queries, 短查询序列
- Expected thereshold, E-value
- Word size, ...
- Max mathes in a query range, ...
- Matrix, ...
- Gap costs, 空位成本
- Compositional adjustment, adjust E-value.
- Masking, 避免匹配到低复杂度或重复的片段

### BLAST software

><http://blast.ncbi.nlm.nih.gov/>
>
><http://blast.ncbi.nlm.nih.gov/doc/blast-help/downloadblastdata.html#downloadblastdata>

## Advance database search

### Spetial BLAST

...

### Search for distantly related 'proteins'

#### 位置特异性迭代BLAST (PSI-BLAST)

当一个基因组被完整测序，需要寻找预测蛋白的同源物，可以用到PSI-BLAST（NCBI提供）。

- 查询序列搜索，例如BLASTP。
- 利用搜索结果创建多序列比对，基于此构建专门的、个体化的搜索矩阵。位置特异性打分矩阵（PSSM）
- PSSM用于再次搜索。
- 显著性评估。
- 迭代搜索，一般迭代5次。

污染问题：无关序列的虚假扩增。措施：

- 过滤算法。
- 调低入选阈值，如E-value
- 人工检查可疑序列。

#### 反向位置特异BLAST（RPS-BLAST）

将查询蛋白在PSSM数据库中搜索。

#### 结构域增强的查找时间加速的BLAST（DELTA-BLAST）

DELTA-BLAST用RPS-BLAST搜索预先计算好的PSSM库，用新得到的PSSM来搜索蛋白质数据库。

#### 模式识别BLASR（PHI-BLAST)

...

#### Profile hidden Markov models (HMMs)

生成用于识别远源序列相似度的位置特异性打分系统，类似于PSSMs。

>HMMER sortware: <http://hmmer.janelia.org/>

### BLAST-like fast search for genomic 'DNA'

基因组DNA搜索的特殊需求：

- 基因组DNA包含外显子和内含子。能找到外显子。
- 考虑测序的引入错误。
- 基因组DNA比较。
- DNA序列的微小差异。

#### PatternHunter

提高灵敏度和速度。

#### BLASTZ

物种基因组比对。

#### Enredo, Pecan

#### MegaBLAST, 不连续MegaBLAST

NCBI的优化用于快速比对长DNA查询序列的工具。

#### BLAT

#### LAGAN

基因组DNA成对比对的方法。

#### SSAHA2

二代测序读段应用到参考基因组上。

### Comparison of NGS read segments with the reference genome

#### 基于哈希表的比对

MAQ, ELANDv2 (Illumina), SSAHA2

#### Burrows-Wheeler (BWT)

对高考基因组进行变换和压缩，提高检索速度。

## Multiple Sequence Aligment (MSA)

使用多重序列比对：

- 蛋白质或基因与一大组蛋白质相关。
- 蛋白质家族有远源成员。
- 查看数据库搜索结果时，显示保守的残基与模体。
- 预测有害突变。
- 种群数据研究。
- 基因组测序时，定义所有基因产物所属的蛋白质家族。
- 生成系统发育树。
- ...

### The 5 Main Algorithm

#### 精确法

相当耗时。

#### 渐进比对法

计算待比对序列的两两比对得分，开始于醉相思的序列，渐进添加更多序列。

>ClustalM: <http://www.ebi.ac.uk/Tools/>

- 计算相似度——距离矩阵。
- 计算得到引导树。
- 基于引导树多序列比对。

#### 迭代法

渐进比对法的改进（改进距离矩阵，引导树）

>MAFFT: <http://mafft.cbrc.jp/alignment/software>
>
>PRALINE: <http://www.ibi.vu.nl/programs/pralinewww/>

#### 基于一致性方法

整合了来自多重序列比对的证据指导双序列比对。例如，x比对z，z比对y，那么x比对上y。

>**ProbCons**: <http://probcons.stanford.edu/>
>
>T-COFFEE: <http://www.tcoffee.org/>

#### 基于结构的方法 

T-COFFEE Expresso
PRALINE

### Evaluation of software or algorithm by reference dataset

- BAliBASE
- HOMSTRAD
- OXBench
- PREFAB
- SABmark
- IRMBASE (virtual)

### Database for multiple sequences comparisons

#### Pfam

HMMs 模型的蛋白质家族数据库。

>Pfam: <http://pfam.sanger.ac.uk/>, <http://pfam.janelia.org/>, <http://pfam>

#### SMART

类似于Pfam，...

>SMART: <http://smart.embl-hei-delberg.de/>

#### 整合型数据库

>InterPro: <http://www.ebi.ac.uk/interpro/release_notes.html>

>iProClass: ...

### Multiple sequence alignment of genomic regions

>- UCSC: <http://genome.ucsc.edu/>
>- Galaxy
>- Ensembl

## Phylogeny and evolution at the molecular level

物种变化主要机制：

- 生长条件影响发育。
- 有性繁殖的机制确保传代。
- 受选择的突变和遗传漂变导致基因和更大范围的染色体改变。

### Principles

#### 分子钟假说

对于每一个给定的基因而言，分子进化速率时相对恒定的。限制：

- 不同物种可能有不同的分子进化速率。
- 分子钟对不同基因，或者不同部分有所不同。
- 基因只有在进化过程中保持生物学功能才适用。

#### 正选择和负选择

在分子水平上，进化观点认为正选择和负选择也作用在DNA序列上。

#### 中性理论

大部分观测到的DNA替代时中性的或近中性的，因为大部分非同义突变都是有害的。

### Characteristics

>MEGA: <http://www.megasoftware.net/>

系统发育树包括两大主要信息：拓扑结构和分支长度。

- OTU (operational taxonomic unit)，操作分类单位。
- 二叉树，叉状分枝树，一个内节点只有两个直接后代谱系。
- 有根树和无根树。

>一些系统发育研究项目为上千个分类群构建了进化树：
>
>- Deep Green plant project: <http://ucjeps.berkeley.edu/GPphylo/>
>- 核糖体数据库：<http://rdp.cme.msu.edu/>

穷举检索法检索所有可能的树并选择最合适的。

### Types

- 物种树与基因/蛋白质树。
- 基于DNA、RNA、或蛋白质的数。
    - DNA包含同义突变和非同义突变的研究
    - ...
    - 蛋白质有20种状态（氨基酸），包含更强的系统发育信号。

### Analysis

#### 序列获取

FASTA格式

- NCBI HomoloGene
- BLAST家族蛋白质

#### 多重序列比对

- 确保同源
- 降低罚分，容纳远缘
- 限制为可用的蛋白质或核苷酸序列部分

#### DNA和氨基酸替代模型

- Jukes-Cantor 单参数模型
- Kimura 双参数模型
- gamma 模型

#### 构树的方法

以下为方法和相关软件

- 距离法：
- 最大简约法：PAUP
- 最大似然法：TREE-PUZZLE <http://www.treepuzzle.de/>
- 贝叶斯法：MrBayes <http://mrbayes.sourceforge.net/index.php>
- MEGA：<http://www.megasoftware.net/>
- PHYLIP：<http://evolution.genetics.washington.edu/phylip/general.html>

## DNA: eukaryotic chromosomes

### General characteristics of the genome and chromosomes

#### C值矛盾：为什么真核生物的基因组大小差异巨大。与生物的复杂程度没有明显的相关性。

#### 真核生物基因组易染色体形式组织

主要特征：端粒和着丝粒。

#### 基因组浏览器 

- NCBI Map Viewer
- Ensembl
- UCSC

#### BioMart and BiomaRt

……

#### ENCODE

DNA元件百科全书。

#### ENCODE review: The C-value paradox and the functional definition

功能定义方式：

- 进化选择效应
- 因果作用
- 存在事件

### DNA Repeat Fragments

#### 真核生物基因组包含非编码和重复DNA序列

#### 散在重复序列

- 长末端重复转座子
- 长散在元件
- 短散在元件
- DNA转座子

#### 简单序列重复

#### 串联重复序列区块

### Gene content of eukaryotic chromosomes

#### 基因的定义

位于特定染色体位置并编码一种蛋白质的一个遗传信息单位。

### Regulatory regions of the eukaryotic genome

### Comparison of eukaryotic DNA

### Changes in chromosomal DNA

#### 染色体的动态性：全基因复制

#### 个体基因组的染色体变异

#### 结构变异

- 倒置
- 复制
- 缺失
- 插入

#### 形成基因家族的模型

- 趋异进化
- 协同进化
- 诞生和死亡进化

#### 个体基因组的染色体变异：SNPs

SNPs（单核苷酸多态性）

## Next generation sequencing

### DNA sequence technology

#### Sanger 测序

> 仪器：<http://www.3700.com>

#### 二代测序技术

- 循环可逆终止：Illumina <http://www.illumina.com>
- 焦磷酸测序
- 连接法测序：ABI SOLiD 色彩空间
- 半导体测序：利用pH值进行基因组测序
- 太平洋生物科学：长读段单分子测序
- Complete Genomics：自拼接DNA纳米阵列

### Analysis of NGS

#### 二代测序数据分析概述

基本工作流：

- 实验室工作
- 二代测序
- 质量评价
- 比对到参考基因组
- 变异识别
- 注释
- 可视化
- 优化
- 存储

GATK 流程：……

#### 实验设计和样品准备

#### 从生成的测序数据到FASTQ

> FASTQ <http://maq.sourceforge.net/fastq.shtml>

- Sanger FASTQ
- Illumina FASTQ
- Illumina 1.3+ FASTQ

@表示开头。G、A、T、C。N代表不确定。+ 代表第三行。

#### 发现和观察FASTQ文件

工具SRA Toolkit：<http://www.ncbi.nlm.nih.gov/sra/>

（fastq-dump 命令）

- SRA 提交入口
- SRP 学习入口（项目元数据）
- SRX 实验入口（元数据）
- SRS 样品入口
- SRZ 历史SRA分析入口
- SRR SRA运行入口

#### FASTQ数据的质量评估

工具：

- FastQC <http://www.bioinformatics.babraham.ac.uk/projects/fastqc/>
- ShortRead

#### FASTG 比FASTQ 包含信息更多的一种格式

#### 基因拼接

当检测一个之前没有参考序列的物种时，需要de novo拼接

拼接工具：

……

#### 基因拼接性能的比赛和关键评估

……

#### 序列比对（比对到参考基因座）

#### 重复DNA的比对

#### SAM/BAM的格式与SAMtools

SAM/BAM 是一种格式，存储来自二代测序的序列在比对后的结果。

SAMtools 是一个软件库，用来分析SAM/BAM输入文件中的比对结果

#### 计算读段深度

如果对文库进行频繁的测序，测序深度和统计效力都会增加……

#### 查找和浏览BAM/SAM文件

#### 压缩后的比对文件：CRAM文件

#### 变异识别：单核苷酸变异和插入、缺失

#### 突变查找：结构突变

- 删除
- 新序列插入
- 移动元件插入
- 倒位
- 散在重复
- 串联重复

#### 总结变异——VCF格式和VCFtools

> VCFtools <http://vcftools.sourceforge.net/>

#### 查找和浏览VCF文件

ENA网站

#### 二代测序数据的可视化和列表化

> 瑞士军刀 BEDtools：<https://github.com/arq5x/bedtools2/>

#### 解释突变的生物学意义

各类工具：……

#### 将数据存储在存储库中

### Specific application

- RNA 测序
- 染色质免疫共沉淀测序，用于测量蛋白质-DNA相互作用
- 微小RNA（miRNA），长度短小的非编码RNA，是各种通路中的必须调节因子。
- 甲基化测序，表征在全基因组的胞嘧啶残基被甲基化…… 
- DNA 酶测序，结合甲醛辅助的调节元件分离，允许核小体缺失的基因组区域测序……

## Bioinformatic tools for RNA analysis

### Non-coding RNA

- tRNA，转运RNA，对应于遗传密码中特定的20个氨基酸。
- rRNA，核糖体RNA构成了核糖体的结构和功能，由rDNA转录。
- snRNA，小核RNA，位于细胞核内，由具有功能的RNA家族组成。
- snoRNA，小核仁RNA，在真核生物中，在核仁中促进核糖体合成。
- microRNA，小RNA，通过抑制从mRNA到蛋白的翻译或促进mRNA降解二下调蛋白的表达。miRbase：<http://www.mirbase.org/>
- siRNA，短干扰RNA。
- lncRNA，长非编码RNA，

#### Rfam 数据库

<http://www.sanger.ac.uk/resources/database/>

<http://http://rfam.janelia.org/>

### mRNA Introduction

#### mRNA：基因表达研究的主体

调控：

- 转录
- RNA加工
- RNA输出
- RNA监控

#### 低通量和高通量技术研究mRNA

低通量：Northern印迹，定量RT-PCR

#### cDNA文库中的基因表达分析

cDNA文库的测序可以检测RNA转录本（成熟的mRNA）的位置和表达量。

#### 全长cDNA计划

- 鼠功能注释（FANTOM）项目
- H-Invitational数据库
- 哺乳动物基因收集（MGC）
- KIAA

#### BodyMap2 与 GTEx：测定全身各处的基因表达

### Microarray and RNA-seq

在微阵列中，RNA或者mRNA常常被转录为cDNA（或者cRNA），做荧光或放射性标记后在阵列上进行杂交……

### Interpret of RNA analysis

#### DNA、mRNA与蛋白质水平之间的关系

#### 转录的普遍性

#### eQTLs：通过结合RNA-seq和DNA-seq理解基因表达的遗传变异基础

eQTLs：表达数量性状位点……

## Gene expression: microarray and RNA-seq data analysis

### GEO2R

#### 使用GEO2R执行系列R脚本

#### 使用GEO2R来件定受调控的转录本在染色体上的位置

> 在15个考前的转录本中发现10个都来自21号染色体的情况在统计学意义上是否显著：
> `fisher.test()`

#### 使用GEO2R对数据归一化

- MAS5
- RMA (R package `affy`)
- 全局和局部归一化 (R package `SNOMAD`)
- ...

#### ...

### commercial tools: Partek 

...

### R and BioConductor

#### 利用RMA工具读取CEL文件并完成归一化

```{r, echo = T}
data <- affy::ReadAffy()
eset <- affy::rma(data)
```

#### limma

### Microarray data analysis: descriptive statistical methods

#### 芯片数据的层级聚类分析

#### K-means聚类

#### 比较多维度变换于主成分分析

#### 聚类策略：自组织映射

#### 基因及样本的分类

### RNA-seq

#### TopHat 和 CuffLinks 的样本分析规范

#### ……

## Protein Analysis and Proteomics 

NCBI非冗余蛋白质数据库UniProt：

- UniProtKB，蛋白质知识库
- UniRef 隐藏冗余序列的序列聚类集合
- UniMES 宏基因组学和环境序列
- UniParc 文档

```{r, echo = T}
ensembl <- biomaRt::useMart("ensembl")
ensembl <- biomaRt::useDataset("hsapiens_gene_ensembl", mart = ensembl)
# data <- biomaRt::getBM(attributes = , filters = , values = , mart = ensembl)
# biomaRt::listFilters(ensembl)
# biomaRt::listAttributes(ensembl)
```

### Identification of proteins

#### 直接蛋白质测序

#### 凝胶电泳

#### 质谱

### The 4 aspect of proteins

- 蛋白质的模块性质（结构域和模体）
    - 结构域是蛋白质中能折叠成特定三维结构的一段区域
    - 模体是蛋白质中短的、保守的区域
- 蛋白质的物理性质
    - 激酶介导磷酸酯部分从三磷酸腺苷到丝氨酸、苏氨酸、或酪氨酸残基上的受体位点的共价键连接时，会发生可逆的蛋白磷酸化。
    - 跨膜区域的蛋白质组学研究……

> 基因本体协会：GO……分子功能，生物过程，细胞组分

- 蛋白质的定位
- 蛋白质功能

## Structure of proteins

### Principle of structure 

- 一级结构，初级氨基酸序列（查看工具，Deepview，SwissModel）
- 二级结构，疏水性氨基酸和亲水性氨基酸的排列方向
- 三级结构，蛋白质的折叠

### Protein Data Bank (PDB)

<http://www.ebi.ac.uk/pdbe/>

- SCOP 数据库，蛋白质结构分类数据库
- CATH 数据库，蛋白质结构域的层级分类系统

### Intrinsically disordered proteins

没有稳定三维结构的蛋白质

## Functional genomics

### Introduction

功能基因组学是对DNA（包括基因和非基因元件）、核酸以及由DNA编码的蛋白质产物的功能进行的全基因组范围的研究。

研究范围：

- 自然变异
- 功能失常

#### 基因型与表型之间的关系

### Eight Model organism

- 大肠杆菌
- 酿酒酵母
- 拟南芥
- 秀丽隐杆线虫
- 黑腹果蝇
- 斑马鱼
- 小鼠
- 智人

### Forward and Reverse Genetics

#### 反向遗传学：从基因到表型

- 基因敲除（-/-）
- 随机插入诱变
- 破坏RNA导致基因沉默

#### 正向遗传学：从表型到基因

- 化学诱变

### Functional Genomics and central principles

### Research on Functional Genomics by Proteomics

#### 蛋白质-蛋白质互作

检测方法：

- 免疫共沉淀
- 亲和层析
- 化学物质或紫外辐射交联法
- 表面等离子体共振
- 平衡透析和过滤结合测定
- 荧光共振能量转移

蛋白质互作数据库：

- BioGrid: <http://www.thebiogrid.org/>
- ...


